【裁判字號】    98,交聲,185
【裁判日期】    981030
【裁判案由】    違反道路交通管理處罰條例聲明異議
【裁判全文】
臺灣雲林地方法院交通事件裁定         98年度交聲字第185號
移送機關即
原處分機關  交通部公路總局嘉義區監理所雲林監理站
異  議  人
即受處分人  甲○○
上列異議人即受處分人因違反道路交通管理處罰條例案件，對於
交通部公路總局嘉義區監理所雲林監理站98年09月28日雲監裁字
第裁72-KAJ001712號裁決書所為之處分（舉發違反道路交通管理
事件通知單案號：98年08月13日雲警交字第KAJ001712 號），聲
明異議，本院裁定如下：
    主  文
原處分關於罰鍰新臺幣肆萬玖仟伍佰元部分撤銷。
上開撤銷部分，甲○○不罰。
    理  由
一、原處分意旨略以：異議人即受處分人甲○○於民國98年08月
    13日下午09時50分許，駕駛車牌號碼9823-PS 號自用小客車
    ，行經雲林縣斗六市○○路○ 段斗六集貨站前，因酒後駕車
    為雲林縣警察局斗六分局長平派出所員警攔檢盤查，測得呼
    氣中酒精濃度達每公升0.63毫克，超過標準值每公升0.25毫
    克，原處分機關以違規事實屬實，依照道路交通管理處罰條
    例第35條第1 項第1 款、第24條第1 項第2 款、第67條第3
    項之規定，裁處異議人罰鍰新臺幣（下同）49,500元、吊扣
    駕駛執照12個月，並施以道安講習等處分。
二、聲明異議意旨略以：異議人與客戶應酬而喝了少許啤酒，於
    載送客戶回下塌旅館途中遇上臨檢，異議人事後坦承犯行，
    深表悔悟，檢察官乃依刑事訴訟法規定對異議人為緩起訴，
    命向指定之公益團體、地方自治團體或社區提供100 小時之
    義務勞務，異議人並已接受吊扣駕照1 年的處罰和3 個小時
    的道安講習課程，因現無固定收入且經濟壓力沈重，基於一
    事不二罰之原則，請准予撤銷罰鍰49,500元等語。
三、按汽車駕駛人飲用酒類或其他類似物後，其吐氣所含酒精濃
    度超過每公升0.25毫克，不得駕車；駕駛汽車經測試檢定酒
    精濃度超過標準，處汽車駕駛人罰鍰15,000元以上60,000元
    以下，並當場移置保管該汽車及吊扣駕駛執照1 年，道路交
    通安全規則第114 條第2 款、道路交通管理處罰條例第35條
    第1 項第1 款分別定有明文。又汽車駕駛人，有違反同條例
    第35條第1 項規定之情形者，應接受道路交通安全講習，亦
    為道路交通管理處罰條例第24條第1 項第2 款所明定。再者
    ，汽車駕駛人違反本條例規定，應受吊扣駕駛執照處分，道
    路交通管理處罰條例第67條第6 項前段亦有規定。另一行為
    同時觸犯刑事法律及違反行政法上義務規定者，依刑事法律
    處罰之。但其行為應處以其他種類行政罰或得沒入之物而未
    經法院宣告沒收者，亦得裁處之。前項行為如經不起訴處分
    或為無罪、免訴、不受理、不付審理之裁判確定者，得依違
    反行政法上義務規定裁處之。又本法所稱其他種類行政罰，
    指下列裁罰性之不利處分：一限制或禁止行為之處分：限制
    或停止營業、吊扣證照、命令停工或停止使用、禁止行駛、
    禁止出入港口、機場或特定場所、禁止製造、販賣、輸出入
    、禁止申請或其他限制或禁止為一定行為之處分。此為行政
    罰法第26條第1 項、第2 條第1 款所明定。究其立法目的，
    一行為同時觸犯刑事法律及違反行政法上義務規定時，由於
    刑罰與行政罰同屬對不法行為之制裁，而刑罰之懲罰作用較
    強，故依刑事法律處罰，即足資警惕時，實無一事二罰再處
    行政罰之必要，且刑事法律處罰，由法院依法定程序為之，
    較符合正當法律秩序，應予優先適用，但罰鍰以外之沒入或
    其他種類行政罰，因兼具維護公共秩序之作用，為達行政目
    的，行政機關仍得併予裁處。
四、異議人因上開交通違規事件，為警製單舉發，同時亦因涉犯
    刑法第185 條之3 之酒醉駕車罪嫌，經警移送臺灣雲林地方
    法院檢察署檢察官偵辦，並由該署檢察官於98年09月15日以
    98年度偵字第4221號為緩起訴處分，命被告即異議人應於緩
    起訴處分命令通知書收受之翌日起6 個月內，向指定之公益
    團體、地方自治團體或社區提供100 小時之義務勞務，並應
    依觀護人之指定，按時至該署報到，接受相關規定之說明，
    另須參加該署觀護人室安排之酒醉駕車團體輔導1 次，緩起
    訴期間內不得再有酒醉駕車之行為等情，為異議人所自承，
    並有上開緩起訴處分書附卷可稽。原處分機關雖援引法務部
    95年05月25日法律字第0950700393號函及交通部95年07月17
    日交路字第0950006986號函，認緩起訴性質乃「附帶條件之
    不起訴處分」，不屬於刑事法律處罰之範疇，而仍裁處異議
    人罰鍰，固有其見。然而：
(一)、緩起訴處分命異議人「提供100 小時之義務勞務」，雖非刑
    法所定之刑罰，然實已對受處分人名譽、心理、自由產生相
    當制約，應可實質該當行政罰法第26條第1 項所指「依刑事
    法律處罰」之規定，此時行政機關若另行為行政裁罰，實具
    一行為二罰之意涵，已與行政罰法第26條規定之立法意旨不
    符。又行政罰法第26條第2 項「經不起訴處分或為無罪、免
    訴、不受理、不付審理之裁判確定者」之規定既未明文包含
    「緩起訴處分」之類型，基於對於人民不利益之規定本不得
    任意擴張適用之原則，自不宜逕認行政罰法第26條第2 項之
    規定於緩起訴處分之情形亦有其適用，始為允當。從而，異
    議人酒醉駕車行為，既已犯刑法第185 條之3 之公共危險罪
    ，且依刑事訴訟法第253 之2 第5 款之規定受有不利益處分
    ，應認已受有「廣義刑事法律」之處罰，依立法目的觀之，
    合於行政罰法第26條第1 項「依刑事法律處罰」之規定，復
    與法條文義解釋不相違背，亦無同條第2 項所揭示之「經不
    起訴處分或為無罪、免訴、不受理、不付審理之裁判確定者
    ，得依違反行政法上義務裁處」之情形，揆諸上揭說明，行
    政機關至多僅能基於其他公益上之目的，而對受處分人課以
    「罰鍰以外之沒入或其他種類行政罰」，應無再對受處分人
    課予「罰鍰」之餘地。
(三)、至移送機關雖引法務部、交通部函文，認行政罰法第26條第
    2 項所稱「不起訴處分」，包括緩起訴處分，且緩起訴並非
    刑罰，應無行政罰法「一事不二罰」適用。惟依刑事訴訟法
    第253 條之1 規定，有關緩起訴處分之發動須具備：犯罪嫌
    疑充足、斟酌刑法第57條所列事項、為公共利益維護、以緩
    起訴為適當者（即適當性）等要件，核與不起訴處分不同。
    若認行政罰法第26條第2 項規定不起訴處分包含緩起訴處分
    ，顯已逾文義解釋範圍，而屬創造法律所未規定之不利處罰
    ，違反法律優位、法律保留原則，礙難採用。
五、綜上，原處分有關罰鍰49,500元部分，有行政罰法第26條第
    1 項前段「一事不二罰」規定之適用，異議人就此部分提起
    異議，為有理由，應將原處分關於罰鍰49,500元部分撤銷，
    就此撤銷部分，諭知異議人不罰。
六、依道路交通管理處罰條例第87條第2 項、道路交通案件處理
    辦法第20條前段，裁定如主文。
中    華    民    國    98    年    10    月    30    日
                  交通法庭  法  官  侯廷昌
以上正本證明與原本無異。
如不服本裁定，應於裁定送達後5 日內向本院提出抗告狀（須附
繕本）。
                            書記官  李達成
中    華    民    國    98    年    10    月    30    日


司法院資訊處製作；財團法人民間司法改革基金會備份。
